---
title: "Proces Wienera"
output: html_notebook
---

Proces Wienera
-zdef.
-wygenerować ścieżki w R
-podać przykłady zastosowań

*Definicja:
Proces Wienera to proces stochastyczny z czasem ciągłym.
Jest to model matematyczny opisujący zjawisko ruchów Browna (chaotycznych ruchów cząstek w cieczy lub gazie).
Proces Wienera spełnia warunki:
1. W momencie 0 ma wartość 0.
2. Ma przyrosty niezależne.
3. Różnica procesów Wieniera dla dwóch dowolnych chwil jest procesem gaussowskim (normalnym) o średniej równej zeru i wariancji równej odległości czasowej rozważanych procesów.
4. Ma ciągłe trajektorie.

*Ścieżki w R:
1. Ścieżka symulująca proces Wienera:

```{r}
# n - liczba kroków, T - maksymalny czas
n <- 1000
T <- 1

# Wektory czasu
time <- seq(0, T, length.out = n)

# Przyrosty procesu Wienera
dt <- T / n
increments <- rnorm(n - 1, mean = 0, sd = sqrt(dt))

# Inicjalizacja procesu Wienera
W <- numeric(n)
W[1] <- 0

# Generowanie procesu Wienera
for (i in 2:n) {
  W[i] <- W[i-1] + increments[i-1]
}

# Wizualizacja procesu Wienera
plot(time, W, type = "l", main = "Symulacja Procesu Wienera", xlab = "Czas", ylab = "W(t)")
```



*Zastosowania procesu Wienera:
1.Fizyka - ruch cząsteczek zawieszonych w gazie lub w cieczy
Proces Wienera jest matematycznym modelem opisującym ruch Browna, czyli chaotyczny ruch małych cząstek zawieszonych w cieczy lub gazie, wynikający z ich zderzeń z cząsteczkami medium.
2.Finanse - modelowanie cen akcji
Na podstawie procesu Wienera opracowany jest model Blacka-Scholesa, używany do wyceny opcji. W modelu tym cena akcji jest modelowana jako proces geometrycznego ruchu Browna, 
który jest modyfikacją procesu Wienera.

```{r}

```

